【裁判字號】    97,訴,151
【裁判日期】    980716
【裁判案由】    確認抵押權不存在等
【裁判全文】
臺灣苗栗地方法院民事判決               97年度訴字第151號
原      告  何○○  
訴訟代理人  曾肇昌律師
複代理人    林淑芬  
被      告  華南商業銀行股份有限公司
法定代理人  李正義  
訴訟代理人  劉振益  
            劉奕麟  
            江錫麒律師
上  一  人
複代理人    黃淑齡律師
上列當事人間確認抵押權不存在等事件，本院於民國98年6 月30
日言詞辯論終結，判決如下：
    主  文
確認被告對原告就臺灣台中地方法院民國八十五年度訴字第一三
五四號清償借款事件和解筆錄所載新臺幣貳佰零捌萬元，及自民
國八十四年十二月二十六日起至清償日止，按年利率百分之十點
四計算之利息，並自民國八十五年一月二十六日起逾期在六個月
以內者另按上開年利率百分之十，逾期在六個月以上者，其逾期
部分按上開年利率百分之二十計算加付違約金之債權不存在。
原告其餘之訴及假執行之聲請均駁回。 
訴訟費用由被告負擔二分之一，餘由原告負擔。
    事  實
一、原告起訴主張：原告係民國70年○月○日出生，於72年間，
    其祖父何○○將坐落苗栗縣卓蘭鎮○○段734 地號土地（重
    測前為卓蘭段第1681之58號、重測後新灣段第685 號）及其
    上門牌號碼苗栗縣卓蘭鎮內灣24之○號之建物（下稱系爭房
    地）贈與原告，此為其所有之特有財產。詎原告之父親即訴
    外人何○○於78年間，因自己生意資金週轉所需，非為原告
    之利益，與被告所屬之承辦人員密謀，承辦人員指示其父以
    偽造簽名、盜蓋印文之方式製作不實之親屬會議紀錄，再持
    向被告借款，並將系爭房地設定抵押權予被告，已侵害原告
    之權益，被告故不查證而貸款新台幣（下同）208 萬元予何
    ○○。嗣因何○○未繳納本息，被告於85年間以原告及何
    ○○、何劉○○（原告之母）為被告向台灣台中地方法院提
    起85年度訴字第1354號清償借款訴訟（下稱前案），何○○
    又於原告不知情之形下，偽造原告之委任狀，與被告達成訴
    訟上之和解，成立原告願與何○○、何劉○○連帶給付被告
    208 萬元，及自84年12月26日起至清償日止按年利率10.4
    ％計算之利息，並自85年1 月26日起逾期在6 個月以內者另
    按上開利率10％，逾期在6 個月以上者，其逾期部分按上開
    利率20％計算加付違約金之和解條件。後何○○仍未依約清
    償款項，被告遂持上開和解筆錄為執行名義，聲請拍賣原告
    所有之系爭房地，並按月扣押原告1/3 之薪資，原告於接獲
    執行通知後始知悉上情。而何○○已向台灣台中地方法院檢
    察署自首上開偽造文書之犯行，因罹於追訴權時效而獲不起
    訴處分。而系爭房地為原告之特有財產，何○○非為原告之
    利益而設定抵押權予被告，該抵押權設定本屬無效。又原告
    於何○○與被告於前案達成訴訟上和解時尚未成年，何○○
    依法固有代理原告之權，惟和解內容係由原告就208 萬元債
    務負連帶清償之責，顯與原告之利益相反，何○○依法不得
    代理，是該債務對原告不存在，和解筆錄之效力亦不及於原
    告，其自不受該和解筆錄既判力之拘束，而得提起本件確認
    訴訟。再上開208 萬元債務對原告自始不存在，被告本應塗
    銷系爭房地之抵押權設定登記，被告拒不塗銷，又不撤回強
    制執行程序，致系爭房地於97年6 月16日為訴外人黃○○以
    64萬元得標應買，原告因被告前述之侵權行為而受有64萬元
    損害，自得請求被告賠償之。爰依民法第1101條、第1088
    條第2 項及第184 條規定，請求確認被告對原告就該208 萬
    元之債權、遲延利息及違約金之債權不存在，被告並應賠償
    系爭房地拍賣價額64萬元之損害。並聲明：(1)確認被告對原
    告就台灣台中地方法院85年度訴字第1354號清償借款事件和
    解筆錄所載208 萬元，及自84年12月26日起至清償日止，按
    年利率10.4％計算之利息，並自85年1 月26日起逾期在6 個
    月以內者另按上開年利率10％，逾期在6 個月以上者，其逾
    期部分按上開年利率20％計算加付違約金之債權不存在；(2)
    被告應告付原告64萬元，及自起訴狀繕本送達被告翌日起至
    清償日止，按年息5 ％計算之利息；(3)就第2 項聲明部分願
    供擔保，請准宣告假執行。
二、被告則以：本件訴訟之當事人、訴訟標的及訴之聲明均與被
    告提起之前案訴訟相同，兩者顯為同一事件，而前案訴訟上
    和解之結果，就被告對原告之借款返還請求權存在有既判力
    ，原告不得更行提出確認該借款債權不存在之訴訟。而何○
    ○本於原告法定代理人之身分，合法代理原告作成訴訟上和
    解，故何○○是否偽造委任狀實與本案無涉。縱使前案之和
    解有原告所主張違反民法第1088條第2 項規定之無效或得撤
    銷原因，亦僅得對該案請求繼續審判，而非提起本件訴訟。
    且訴外人何○○處分原告所有之系爭房地時，原告年僅7歲
    ，非受何○○之扶養無法維生，是何○○將系爭房地抵押之
    借款作為生意週轉之用，當然係為子女長期經營，難謂非為
    子女之利益而為之處分。又原告取得系爭房屋時，並無經濟
    能力，該屋應係從事營造業之何○○所建而以原告名義為保
    存登記，此應屬原告父母提出財產為原告做長期經營，在該
    價額限度內，以原告名義承擔債務，提供擔保，依最高法院
    53年度第1 次民刑庭總會決議意旨，不能概認為無效。再者
    ，被告係基於對原告之借款返還請求權而取得執行名義，本
    得對原告之財產聲請強制執行，其聲請本院是其聲請拍賣系
    爭房地，並經第三人拍定後受償64萬元，並無不法。並聲明
    ：
    (1)原告之訴及假執行之聲請均駁回；(2)如受不利之判決，願
    供擔保請准宣告免為假執行。
    理  由
一、按確認法律關係之訴，非原告有即受確認判決之法律上利益
    者，不得提起之；民事訴訟法第247條第1項定有明文。所謂
    即受確認判決之法律上利益．係指因法律關係之存否不明確
    ，致原告在私法上之地位有受侵害之危險，而此項危險得以
    對於被告之確認判決除去之者而言，故確認法律關係成立或
    為不成立之訴，苟具備前開要件，即得謂有即受確認判決之
    法律上利益，縱其所求確認者為他人間之法律關係，亦非不
    得提起（最高法院著有42年度台上字第1030號判例足資參照
    ）。原告主張何○○違反保護未成年子女利益之規定，代理
    原告與被告成立前案之訴訟上和解，則前案和解筆錄所載之
    債權是否對原告生效，自足以影響原告之權益，而上開不安
    之狀態，得以本件確認判決將之除去，揆諸前揭說明，原告
    提起
    本件訴訟，應有確認利益，先予敘明。
二、次按訴狀送達後，原告不得將原訴變更或追加他訴，但因情
    事變更而以他項聲明代最初之聲明者、不甚礙被告之防禦及
    訴訟之終結者，不在此限；民事訴訟法第255 條第1 項第4
    、7 款定有明文。原告原訴之聲明為：(1)確認被告對原告所
    有坐落苗栗縣卓蘭鎮○○段第734 地號土地及其上第76建號
    門牌為苗栗縣卓蘭鎮內灣24之○號建物，權利範圍均全部，
    208 萬元之抵押債權不存在；(2)被告應將前項土地及建物，
    大湖地政事務所收件字號為78年9 月13日大湖地字第2213
    號，抵押人何○○，最高限額600 萬元之抵押權登記塗銷。
    嗣因系爭房地於97年6 月16日遭第三人投標承買，經法院發
    給權利移轉證書並塗銷抵押權登記，故原告原訴之聲明已無
    請求之必要，原告遂於97年11月12日具狀變更聲明為：
    (1)確認被告對原告就台中地院85年度訴字第13 54 號清償借
    款事件和解筆錄所載208 萬元，及自84年12月26日起至清償
    日止，按年利率10.4％計算之利息，並自85年1 月26日起逾
    期在6 個月以內者另按年利率10％，逾期在6 個月以上者，
    其逾期部分按年利率20％計算加付違約金之債權不存在；(2)
    被告應告付原告64萬元，及自起訴狀繕本送達被告翌日起至
    清償日止，按年息5 ％計算之利息（卷第90頁）；核其變更
    ，係因情事變更而有變更原聲明之必要，且不甚礙被告之防
    禦及訴訟之終結，揆諸前揭規定，自應准許。
三、本院為行集中審理協同兩造協議並簡化爭點整理如下：
（一）本件是否應受台中地院85年度訴字第1354號和解筆錄之既
      判力拘束？
（二）如不受拘束，該和解筆錄是否違反保護未成年子女之意旨
      而對原告無效？
（三）原告得否依民法第184條規定，向被告請求損害賠償？
四、爭點（一）本件是否應受台中地院85年度訴字第1354號和解
    筆錄之既判力拘束？ 
  (1)按和解有無效或得撤銷之原因者，當事人得請求繼續審判；
    民事訴訟法第380 條第2 項固有明文。惟訴訟之和解成立者
    ，依民事訴訟法第380 條第1 項規定，固與確定判決有同一
    之效力，惟此項和解亦屬法律行為之一種，如其內容違反強
    制或禁止之規定者，依民法第71條前段之規定仍屬無效（最
    高法院55年度台上字第2745號判例意旨足參）。是和解成立
    內容，如違反強制或禁止規定，乃自始、當然、確定的不生
    效力，不因訴訟法上請求繼續審判期間經過，抑或繼續審判
    之請求遭駁回而成為有效之法律行為。故訴訟上和解筆錄內
    容如有依法應屬無效之情事存在，自得提起確認訴訟以資解
    決。再訴訟上和解之訴訟行為與私法行為，本有依存關係，
    如有實體法上無效原因，訴訟行為之效力，亦不能單獨存在
    ，當亦不生一事不再理之問題（民事訴訟法問題研析（四）
    ，第302 、303 頁，楊建華著）。
  (2)查原告係主張前案之和解內容違反民法1088條第2 項保護未
    成年子女利益之規定，有無效情事存在，因而提起本件確認
    訴訟，倘系爭和解內容確有無效原因存在，原告自得提起確
    認訴訟以解決糾紛。故不論前案與本件確認訴訟是否屬同一
    事，揆諸前揭判例意旨及說明，並無一事不再理原則之適用
    即不受前案和解筆錄之既判力拘束，本院自應就前案之和解
    有無違法原因致和解無效情事予以審酌。是被告抗辯本件訴
    訟與前案為同一事件，應受前案和解既判力拘束，原告僅得
    以聲請繼續審判之方式救濟云云，不足憑採。
五、爭點（二）如不受拘束，該和解筆錄是否違反保護未成年子
    女之意旨而對原告無效？ 
  (1)次按限制行為能力人未得法定代理人之允許，所訂立之契約
    ，須經法定代理人之承認，始生效力；民法第79條定有明文
    。參諸其立法理由為「謹按法律對於限制行為能力人之利益
    ，常思所以保護之。故規定限制行為能力人與他人訂立契約
    時，須得法定代理人之允許，否則所訂契約，應為無效，蓋
    以契約一經訂立，即足生權利義務之關係。雖其已經成立之
    契約，仍須經法定代理人事後承認，始生效力，方足以保護
    限制行為能力人之利益。此本條所由設也。」，及同法第10
    88條第2 項「父母對於未成年子女之特有財產，有使用、收
    益之權。但非為子女之利益，不得處分之」規定之意旨，可
    知限制行為能力人之法定代理人於決定是否允許或承認限制
    行為能力人與他人所訂立之契約時，應以保護限制行為能力
    人之利益為主要依歸，限制行為能力之未成年子女所為之無
    償行為例如簽訂保證契約等，縱獲得其法定代理人之事前允
    許或事後承認，若與民法第79條及第1088條第2 項保護限制
    行為能力人利益之立法精神牴觸，應認為無效。又父母為其
    未成年子女之法定代理人，有權代理其子女為法律許可之法
    律行為，父母以其未成年子女之名義承擔債務，及為他人提
    供擔保，依照民法第1088條立法意旨公平誠實之原則，除其
    子女於成年後，自願承認外，不能對其子女生效（最高法院
    53年度第1 次民庭總會會議決議(二)參照）。準此，父母以未
    成年子女名義所為之無償行為如簽訂保證契約及負擔債務，
    倘非為子女之利益，不得為之，否則依民法第1088條及限定
    繼承之立法意旨，暨公平誠實之原則，除子女於成年後自動
    承認債務外，該債務對子女不生效力。
  (2)查原告係70年○月○日生，有戶籍謄本在卷可稽（卷第33頁
    ），其於85年間之前案訴訟時僅14歲，尚未成年，且未婚（
    卷第198 頁），為限制行為能力人，則其法定代理人何○○
    本有代理原告為訴訟上行為之權限，不因原告是否知情，抑
    或委任狀係經何○○偽造而不同。是原告主張何○○未經同
    意並偽造委任狀，無權代理伊與被告達成前案之訴訟上和解
    云云，法律見解容有未洽。再依原告提出之借據所示（台中
    地方法院97年度訴字第826 號卷第18頁，下稱中院卷）何○
    ○與被告間之借貸係由原告擔任連帶保證人，而前案之訴訟
    上和解內容為「被告（即原告、何○○與何劉○○）願連帶
    給付原告（即被告）新台幣208 萬元，及自84年12月26日起
    至清償日止按年利率10.4％計算之利息，並自85年1 月26日
    起，逾期在6 個月以內者另按上開利率10％，逾期在6 個月
    以上者，按上開利率20％計算加付違約金」（中院卷第22、
    23頁），可知何○○係以原告名義承擔208 萬元債務及利息
    、違約金，並使其就上開債務負連帶清償之責任，對其極為
    不利。被告雖辯稱原告於系爭房地設定抵押權及前案成立訴
    訟上和解時均未成年，非受何○○之扶養無以維生，縱為生
    意之周轉而借貸，亦是為子女長期經營，是何○○上開處分
    原告特有財產行為難謂非為子女利益云云；惟系爭房地係於
    78 年9月13日設定抵押權予被告（中院卷第11頁），依我國
    行政院主計處公告之歷年最低生活費用一覽表所示（卷第
    197-1 頁），該年度台灣省平均每人每月最低生活費用僅為
    2,400 元，則平均每人每月消費應為4,000 元（最低生活費
    係以平均消費支出之60％計算），且原告當時年僅8 歲，衡
    情除生活所需外，僅有國民小學義務教育之費用，倘以上述
    每月4,000 元計算生活費用，1 年之消費支出僅為48,000元
    ，依當時社會環境及生活水平，208 萬元係原告當年度生活
    所需之43倍餘，且被告亦未舉證原告於當年度或前後期間有
    何特別重大花費或支出，而有預借高額款項之必要，故何○
    ○將系爭房地設定抵押權借款208 萬元，顯非單純為未成年
    子女之利益甚明。另被告亦辯稱系爭房屋為何○○所建而登
    記於原告名下乙節，亦未舉證以實其說，委無足取。縱使何
    ○○為扶養原告而須借貸此筆款項，至多以系爭房地提供擔
    保設定抵押權即已足（有限責任），實無令原告擔任連帶保
    證人負無限清償責任之理！足證何○○以原告名義成立前案
    訴訟上和解，已違反民法第1088條第2 項保護未成年子女利
    益之規定，且原告成年後，猶爭執該債務之效力，揆諸上開
    說明，應認前案和解內容對原告無效。
六、爭點（三）原告得否依民法第184 條規定，向被告請求損害
    賠償？
  (1)按因故意或過失，不法侵害他人之權利者，負損害賠償責任
    ，民法第184 條第1 項前段固有明文，惟侵權行為所發生之
    損害賠償請求權，以有故意或過失不法侵害他人權利為其成
    立要件，若其行為並無故意或過失，即無賠償之可言（最高
    法院54年台上字第1523號判例可參）；且須符合行為不法之
    要件，若不具備不法要件，該行為雖致原告財產上受有損害
    ，亦不構成侵權行為。再當事人主張有利於己之事實者，就
    其事實有舉證之責任；民事訴訟法第277 條亦有明文。是原
    告應就被告有不法侵權行為之利己事實負舉證責任。
  (2)原告主張被告所屬之承辦人員與何○○密謀處分系爭房地，
    並指示何○○偽造親屬會議紀錄，進而設定抵押權，致系爭
    房地遭拍定而受有64萬元之損失等情，固據其提出刑事自首
    狀、台中地檢署97年度偵字第99號不起訴處分書、親屬會議
    決議錄等件為證（中院卷第33、34頁、本院卷第20頁）。惟
    上開自首狀及不起訴處分書內容，僅能證明何○○「自認」
    其有偽造系爭房地之抵押設定約定書、前案之委任狀等犯行
    ，上開內容均未提及偽造親屬會議紀錄一事，更無任何被告
    所屬人員教唆、指示何○○偽造文書或密謀處分系爭房地等
    字句，自無從據此認定被告所屬承辦人員有何教唆、密謀之
    不法情事。況自首狀係何○○所書寫，不起訴處分書中所載
    之自首意旨亦為何○○單方陳述，檢察官並未就其自首事項
    進行調查，即以追訴權時效完成為由逕為不起訴處分，故並
    無事證足以證明被告所屬承辦人員與何○○之上開行為有關
    。此外，原告迄未舉證證明被告有不法行為，徒空言主張，
    顯屬個人臆測，自屬無稽。再者，被告係以前案之和解筆錄
    為執行名義，就系爭房地向本院聲請強制執行，有本院苗院
    月90年執儉1642第03422 號債權憑證及民事執行處97年2 月
    20日苗院燉96執儉字第12788 號通知附卷可證（中院卷第27
    、28、31、32頁），且為原告所不爭執。是被告既依法定程
    序而強制執行系爭房地，自難謂被告之行為有何不法，縱使
    原告因而受有財產上之損害，被告亦不構成侵權行為。從而
    ，原告既未能證明被告有何不法行為侵害其權益致其受有損
    害，其依侵權行為之法律關係請求被告賠償損害64萬元，顯
    無理由，應予駁回。
七、綜上所述，前案之訴訟上和解既違反民法保護未成年子女利
    益之規定，而有無效原因，是原告請求確認被告對原告就前
    案和解筆錄所載「208 萬元及自84年12月26日起至清償日止
    ，按年利率10.4％計算之利息，並自85年1 月26日起逾期在
    6 個月以內者另按上開利率10％，逾期在6 個月以上者，其
    逾期部分按上開利率20％計算加付違約金」之債權不存在，
    為有理由。而原告未能證明被告有何不法侵害原告權利之情
    事，是其請求被告賠償64萬元及自起訴狀繕本送達翌日起至
    清償日止，按年息5 ％計算之利息，即屬無據，應予駁回；
    該部分之訴既經駁回，其假執行之聲請即失所附麗，應併予
    駁回之。
八、本件事證已臻明確，兩造其餘攻擊防禦方法及舉證，經核均
    與判決結果無影響，爰無庸逐一論述，附此敘明。
九、據上論結，原告之訴為一部有理由，一部無理由，依民事訴
    訟法第79條規定，判決如主文。
中    華    民    國    98    年    7     月    16    日
                  民事庭法  官  黃怡玲
以上正本係照原本作成。
如對本判決不服，須於判決送達後20日內向本院提出上訴狀（須
附繕本）。
                        書記官  孫銘宏  
中    華    民    國    98    年    7     月    16    日

司法院資訊處製作；財團法人民間司法改革基金會備份。
